【裁判字號】    89,易,1601
【裁判日期】    900328
【裁判案由】    詐欺等
【裁判全文】
臺灣屏東地方法院刑事判決                        八十九年度易字第一六一號
    公  訴  人  臺灣屏東地方法院檢察署檢察官
    被      告  乙○○
    被      告  丙○○
右被告因詐欺等案件，經檢察官提起公訴（八十九年度偵字第三六八九號、第四二六
八號）本院判決如左：
    主  文
丙○○共同動產擔保交易之債務人，意圖不法之利益，將標的物出質，致生損害於債
權人，累犯，處拘役伍拾日，如易科罰金，以參佰元折算壹日。
乙○○共同動產擔保交易之債務人，意圖不法之利益，將標的物出質，致生損害於債
權人，處拘役肆拾日，如易科罰金，以參佰元折算壹日。
    事  實
一、丙○○曾於八十二年間因妨害家庭案件，經法院判處有期徒刑四月確定，甫於八
    十五年十一月三日執行完畢，仍不知悔改。緣乙○○任職於丙○○開設之「洋盟
    國際企業公司」，民國八十七年十一月間，二人約定由丙○○向路華汽車公司購
    買，車牌號碼ＹＸ--八四七○號之汽車一部予乙○○使用，用以抵償丙○○積欠
    乙○○之薪資。惟二人訂車後，丙○○因故周轉不靈，其等為解決無錢領車之困
    境，乃商議於同年十二月二日由乙○○出名與大安商業銀行股份有限公司（下稱
    大安銀行）辦理動產抵押，貸款新台幣（下同）五十二萬元，約定自八十七年十
    二月二十六日起至九十一年六月二十六日止，分三十六期攤還本息，每月為一期
    應繳納一萬八千二百八十二元，未付清全部價款以前，所有權仍屬出賣人所有，
    買受人不得遷移、出賣、出質或為任何處分，並向臺灣省公路局高雄區監理所屏
    東監理站辦理完成動產擔保交易設定登記，約定該車輛放置地點為屏東縣東港鎮
    ○○街一一○號。詎車輛交付予乙○○及丙○○二人後，竟共同基於意圖不法之
    利益，當日即將該車駛至位於高雄市○○○路五六三號之「中央當舖」質借十五
    萬元，二人將其中六萬九千元支付購車頭期款後，乙○○分得約二萬餘元，餘則
    由丙○○收執使用，而該車且經遷移前開存放處所，嗣乙○○及丙○○繳付期款
    至八十八年六月二十六日後，即未再繳付，致生損害於債權人大安銀行。
二、案經大安銀行訴由臺灣屏東地方法院檢察署檢察官偵查起訴。
    理  由
一、右揭事實，業據被告乙○○及丙○○二人坦認在卷，核與告訴人大安銀行之法定
    代理人甲○○於本院審理中指訴之情節相符，並有貸款暨動產抵押契約書及動產
    擔保交易動產抵押設定登記申請書及大安銀行消費者貸款申請書、本票及當票在
    卷可佐。被告二人雖辯稱：不知所為係違法云云。然按不得因不知法律而免除刑
    事責任。刑法第十六條前段定有明文。而所謂不知法律者，係指對於刑罰法律有
    所不知，且其行為不含惡性者而言，最高法院三十六年特覆字第一六七八號亦可
    參照。本件被告二人為解無錢領車之困境，共同決意將甫購得之汽車出質，所得
    金錢除繳付頭期款外，餘由二人分得使用，嗣且未繼續繳款，其等除妨礙債權人
    對該標的物占有權之行使外，並有意圖不法之利益甚明，核其等行為，顯含惡性
    ，自不得以不知法律而免除刑事責任。罪證明確，被告二人犯行堪以認定。
二、核被告丙○○、乙○○二人所為，係犯動產擔保交易法第三十八條之罪，被告二
    人有犯意連絡及行為分擔為共同正犯。被告丙○○雖非債務人，惟與被告乙○○
    共同實施犯罪，仍以共犯論。被告丙○○曾於民國八十二年間因妨害家庭案件，
    經法院判處有期徒刑四月確定，於八十五年十一月三日執行完畢，此有台灣屏東
    地方法院刑案查註紀錄表在卷可稽，其於五年內再犯本件有期徒刑以上之本罪，
    為累犯，應依法加重其刑。爰審酌被告等之素行、犯罪之手段、目的、所生之損
    害及犯後態度尚佳等一切情狀，分別量處如主文所示之刑，並諭知易科罰金之折
    算標準。查被告二人行為後，刑法第四十一條經修正通過，法律既已變更，自應
    適用裁判時新修正之刑法第四十一條為易科罰金之依據，附此敘明。
三、公訴意旨另以被告二人意圖為自己不法之所有，施用詐術使告訴人大安銀行陷於
    錯誤，將貸款撥予路華汽車公司，並由路華汽車公司將該車過戶予乙○○，因認
    被告二人尚涉有刑法第三百三十九條第一項之詐欺取財罪嫌。經查公訴人認被告
    二人有上開罪嫌無非以被告乙○○供陳領得汽車當日，旋將該車出質予高雄市「
    中央當鋪」，並得款十五萬元。被告丙○○亦自承明知分期款未繳清之情況下，
    猶將車典當，並取得大部分款項等為據。然按犯罪事實應依證據認定之，無證據
    不得推定其犯罪事實；又不能證明被告犯罪者，應諭知無罪之判決，刑事訴訟法
    第一百五十四條、第三百零一條第一項分別定有明文；又刑法第三百三十九條第
    一項之詐欺罪，須以行為人主觀上有不法所有之意而為之始行成罪。訊據被告二
    人均堅決否認有何詐欺之犯意，均辯稱：其等確有意購買該車，然於購入該車之
    際，公司經營不善，經濟陷入困境，遂先向大安銀行貸款五十二萬元，取得車輛
    後再將該車典當十五萬元，用以支付購車頭期款六萬九千元，之後其等又支付七
    期分期款項。且本件與大安銀行簽約時各由親人張道煌及馮順立任連帶保證人，
    亦可證明並無詐欺之意等語。經查被告二人購入上開車輛定價約六十七萬餘元，
    大安銀行以定價約八折即五十二萬元核定貸款金額，而該車經被告二人與車商洽
    談折扣後，需由被告二人自付六萬九千元之頭期款等情，業據被告二人迭稱在卷
    ，核與告訴人之代理人甲○○指述之情節相符，並有貸款暨動產抵押契約書在卷
    足憑，堪認為事實。次查被告二人將車出典後，除繳付購車頭期款六萬九千元外
    ，仍續行繳付七期款項即十二萬七千九百七十四萬元一節，並據告訴人之代理人
    甲○○陳稱在卷，復有存摺轉帳記錄在卷可證。則被告二人購入該車後總計付出
    十九萬六千九百七十四元之款項，已然超過該車典當之價額，據此可堪認定被告
    二人辯稱：因周轉不靈，為求資金流通，始行當車等語為真，則其等向告訴人以
    汽車為貸款時，主觀上有無詐欺之不法意圖即有可疑。再本件被告乙○○與告訴
    人大安銀行簽約時，係由被告乙○○之弟張道煌及被告丙○○之父馮順立充任連
    帶保證人，並簽立本票在案，有貸款暨動產抵押契約書及本票在卷可證。被告二
    人如有心詐欺，亦無以親人為保而負擔其等債務之理，益徵被告二人實無詐欺意
    圖。揆諸前開說明，被告所為即與詐欺罪之構成要件不相當，此外復查無其他積
    極證據足認被告有何詐欺犯行，惟因公訴人認被告此部分犯嫌與本案有罪部分，
    有想像牽連犯之裁判上一罪關係，爰不另為無罪之諭知。
據上論斷，應依刑事訴訟法第二百九十九條第一項前段、動產擔保交易法第三十八條
、刑法第十一條前段、第二十八條、第三十一條第一項、第四十七條、第二條第一項
前段、第四十一條第一項、罰金罰鍰提高標準條例第一條前段、第二條，判決如主文
。
本案經檢察官何克昌到庭執行職務。
中      華      民      國      九十      年      三      月    二十八  日
                                      臺灣屏東地方法院刑事第二庭
                                          法  官  林昌義
右正本證明與原本無異。
對於本判決如有不服應於收受送達後十日內向本院提出上訴書狀上訴於台灣高等法院
高雄分院並按他造當事人之人數附具繕本。
                                          書記官  薛慧茹
中      華      民      國      九十      年     三      月    二十八  日
附錄本判決論罪之法條：
動產擔保交易法第三十八條
動產擔保交易之債務人，意圖不法之利益，將標的物遷移、出賣、出質、移轉、抵押
或為其他處分，致生損害於債權人者，處三年以下有期徒刑、拘役或科或併科六千元
以下之罰金。


司法院資訊處製作；財團法人民間司法改革基金會備份。
